【裁判字號】    95,聲判,19
【裁判日期】    951225
【裁判案由】    聲請交付審判
【裁判全文】
臺灣臺南地方法院刑事裁定              95年度聲判字第19號
聲  請  人  丁○○
即 告 訴人  甲○○
                    之1
共同代理人  丙○○律師
被      告  乙○○
上列聲請人因告訴被告妨害名譽案件，不服臺灣高等法院臺南分
院檢察署檢察長駁回再議之處分（九十五年度上聲議字第五一三
號），聲請交付審判，本院裁定如下：
    主  文
聲請駁回。
    理  由
一、聲請意旨略以：被告乙○○原係國立曾文農工高級職業學校
    （下稱曾文農工）之校長，聲請人即告訴人丁○○、甲○○
    為該校教師。被告曾於民國九十三年十月二十二日上午七時
    五十分許舉行之全校朝會升旗典禮時，公開向全校師生表示
    該校之教育甄試舞弊案係告訴人二人提供資料向外面檢舉之
    結果，對告訴人二人之人格為負面評價之不實指摘，業已觸
    犯刑法第三百十條第一項之誹謗罪；又被告於九十四年二月
    間撰寫「對歷史和良心負責」一書並分送教育界不特定人士
    ，在該書第七十五頁第五行載有：「丁○○以此懸殊分數借
    題發揮，勾結台南縣教師會和全國教師會在報上誹謗抹黑」
    、第一七七頁第十四行載有：「在七月十九日黃宗德娶媳的
    宴會上請王世昌轉達丁○○要求他自己提出辭兼職，以保留
    一點面子，但王世昌傳給我說，丁○○說他做得很好，不願
    意辭」及同頁第十七行記載：「這一次丁○○以書面拒絕我
    的約談，丁○○還說如果我換了他，他就要檢舉」等文字，
    對告訴人丁○○之人格多有貶抑，復於第一七九頁第十三行
    載有：『「甲○○學生申訴案」，因我當年太過心軟，對犯
    錯同仁，只是口頭告誡，未加處置，終至養虎為患』等不實
    內容（上揭內容，以下分稱附表編號１、２、３所示），足
    以影響告訴人丁○○、甲○○之名譽，而觸犯刑法第三百十
    條第二項之誹謗罪，惟檢察官認為被告上開所為並未該當刑
    法第三百十條第一項、第二項之犯罪構成要件，而據為不起
    訴處分，顯有失當，從而，檢察官前開對被告予以不起訴處
    分係屬不當，爰依法聲請交付審判等語。
二、本件聲請人因認被告涉犯刑法第三百十條第一項、第二項誹
    謗罪嫌，向臺灣臺南地方法院檢察署（下稱臺南地檢署）檢
    察官提出告訴，經該署檢察官於九十五年四月二十一日以九
    十五年度偵字第六七五九號為不起訴處分後，聲請人不服，
    聲請再議，復經臺灣高等法院臺南分院檢察署檢察長於九十
    五年六月三十日以九十五年度上聲議字第五一三號處分書以
    再議為無理由而駁回再議，業經本院調閱上開卷宗查該無誤
    。
三、按告訴人不服上級法院檢察署檢察長或檢察總長認再議為無
    理由而駁回之處分者，得於接受處分書後十日內委任律師提
    出理由狀，向該管第一審法院聲請交付審判；法院認為交付
    審判之聲請不合法或無理由者，應駁回之；刑事訴訟法第二
    百五十八條之一、第二百五十八條之三第二項前段分別定有
    明文。又刑事訴訟法第二百五十八條之三第三項規定「法院
    就交付審判之聲請為裁定前，得為必要之調查」，所謂「得
    為必要之調查」，其調查證據之範圍應以偵查中曾顯現者為
    限，不可就新提出之證據再為調查，亦不可蒐集偵查卷以外
    之證據，否則將與刑事訴訟法第二百六十條之再行起訴規定
    ，混淆不清（參照臺灣高等法院民國九十一年四月二十五日
    刑庭會議法律問題研討意見）。再者，法院於審查交付審判
    之聲請有無理由時，除認為告訴人所指摘不利被告之事證未
    經檢察機關詳為調查或斟酌，或不起訴處分書所載理由違背
    經驗法則、論理法則或其他證據法則，否則，不宜率予交付
    審判（法院辦理刑事訴訟案件應行注意事項第一百一十八項
    參照）；至上開所謂告訴人所指摘不利被告之事證未經檢察
    機關詳為調查，係指告訴人所提出請求調查之證據，檢察官
    未予調查，且若經調查，即足以動搖原偵查檢察官事實之認
    定及處分之決定，倘調查結果，尚不足以動搖原事實之認定
    及處分之決定者，仍不能率予交付審判。經查：
  (一)關於被告於九十三年十月二十二日上午七時五十分許之全校
    朝會升旗典禮公開發表言論部分：
    刑法第三百十條第一項之誹謗罪，依同法第三百十四條規定
    ，須告訴乃論。再告訴乃論之罪，其告訴應自得為告訴之人
    知悉犯人之時起，於六個月內為之，且告訴乃論之罪，其告
    訴已逾告訴期間者，應為不起訴之處分，刑事訴訟法第二百
    三十七條第一項、第二百五十二條第五款分別定有明文。查
    告訴人二人係認被告於九十三年十月二十二日上午七時五十
    分許在曾文農工舉行之全校朝會升旗典禮時，公開向全校師
    生發表指摘該校之教育甄試舞弊案係告訴人二人提供資料向
    外面檢舉此等足以毀損告訴人二人名譽之言論，惟告訴人二
    人係於九十四年八月十一日始就上開事實，向臺南地檢署提
    出被告涉犯刑法第三百十條第一項誹謗罪之告訴，有刑事告
    訴狀一份其上之臺南地檢署收文章印一枚可稽（見臺南地檢
    署九十四年他字第二六八０號卷第一頁至第四頁），且告訴
    人二人除均於本院調查中陳稱渠等係直接以上開刑事告訴狀
    向臺南地檢署提出告訴等語外，告訴人甲○○於本院調查中
    尚稱：被告於上揭時地發表上開言論時，我有在場等語，而
    告訴人丁○○亦同於調查中稱：被告於上揭時地發表上開言
    論時，我雖未在場，但朝會完畢後約有五分鐘即有一位老師
    向我轉述內容等語外，告訴人二人尚曾共同具名於九十三年
    十月二十七日向曾文農工發函指出被告上揭時地發表之言論
    業已公然侮辱告訴人二人，而要求被告公開澄清道歉之函文
    ，有張貼於網路上之該函文內容一份可憑（見臺南地檢署九
    十四年核交字第一三七八號卷第十頁），再告訴人二人亦均
    於本院調查中稱：我們二人確有在九十三年十月二十七日以
    上開函文內容行文曾文農工，要求被告道歉，告訴人甲○○
    並於網路上張貼該函文等語，是由上開所述，告訴人二人至
    遲於九十三年十月二十七日，即已知曉被告於九十三年十月
    二十二日上午七時五十分許在曾文農工舉行之全校朝會升旗
    典禮時，曾有公開向全校師生發表指摘該校之教育甄試舞弊
    案係告訴人二人提供資料向外面檢舉此等足以毀損告訴人二
    人名譽之言論之事實，業已知悉被告因上開行為而對告訴人
    二人涉犯刑法第三百十條第一項之誹謗罪嫌，然渠二人遲至
    九十四年八月十一日始就此事實具狀提出告訴，業逾六個月
    之告訴期間，依刑事訴訟法第二百五十二條第五款規定，檢
    察官本應就該部業逾告訴期間才提出告訴之事實，為不起訴
    處分，並不因被告有無該當刑法第三百十條第一項誹謗罪之
    犯罪構成要件而有所不同。
  (二)關於被告撰寫之「對歷史和良心負責」一書如附表所示內容
    部分：
  (1)查被告所著之「對歷史和良心負責」一書中如附表１、２所
    示之記載，內容中均僅提及告訴人丁○○，並未論及告訴人
    甲○○，且除告訴人二人原本提出告訴之告訴狀中，即認為
    如附表１、２所示記載係對告訴人丁○○之人格貶抑之內容
    外（見告訴狀「壹、犯罪事實」第二項第十行），告訴人二
    人於本院調查中亦均稱上揭文字內容係對告訴人丁○○構成
    誹謗，而非對告訴人甲○○構成誹謗等語，且告訴人甲○○
    尚於本院調查中稱：我係認為「對歷史和良心負責」一書中
    如附表３所示記載內容對我構成誹謗等語至明，是附表１、
    ２所示之內容，告訴人二人係認為僅對告訴人丁○○造成誹
    謗，原本即與告訴人甲○○無關，核先敘明。
  (2)按犯罪事實應依證據認定之，無證據不得認定犯罪事實，刑
    事訴訟法第一百五十四條第二項定有明文。再認定不利於被
    告之事實，須依積極證據，苟積極證據不足為不利於被告事
    實之認定時，即應為有利於被告之認定，更不必有何有利之
    證據。又告訴人之告訴，係以使被告受刑事訴追為目的，是
    其陳述是否與事實相符，仍應調查其他證據以資審認，最高
    法院三十年上字第八一六號判例、五十二年台上字第一三０
    ０號判例足資參照。次按言論自由為人民之基本權利，憲法
    第十一條有明文保障，惟為兼顧對個人名譽、隱私及公共利
    益之保護，刑法上之誹謗罪，即屬對於言論自由依傳播方式
    所加之限制，而其構成要件須在憲法保障言論自由權及憲法
    第二十三條之規範下，始能成立。刑法第三百十條第三項前
    段以對於所誹謗之事，能證明其為真實者不罰，係針對言論
    內容與事實相符者之保障，並藉以限定刑罰權之範圍，非謂
    指摘或傳述誹謗事項之行為人，必須自行證明其言論內容確
    實真實，始能免於刑責，惟行為人雖不能證明言論內容為真
    實，但依其所提證據資料，認為行為人有相當理由確信其為
    真實者，即不能以誹謗罪之刑責相繩（大法官釋字第五０九
    號解釋文意旨足參）。
  (3)被告於偵訊中對於其所著之「對歷史和良心負責」一書中，
    有如附表１、２、３所示內容之記載之情，固為坦承，然堅
    詞否認犯行，並辯稱：當時報紙皆有報導『曾文農工教師舞
    弊案』係告訴人丁○○所揭發，且確有「甲○○學生申訴案
    」之存在等語，且查：
    依附表１所示文字敘述之前後文內容，該段文字係指曾文
      農工九十三年體育教師甄試（下稱本件體育教師甄試），
      因錄取之該名考生之分數，與其他未錄取之考生分數相當
      懸殊之事件而言（內容詳見九十五年度偵字第六七五九號
      偵查卷之警卷內所附「對歷史和良心負責」書第七十五頁
      第三行至第六行），而被告丁○○曾就上開事件，向臺南
      縣教師會提出內容登載被告在本次體育教師甄試中「弄錯
      委員名單」、「違反本校教師甄試委員會組織及作業規定
      」、「多次進入實作考場關切」、「校長不防弊也枉然」
      、「甄試命題的怪現象」、「筆試成績的疑慮」等直指本
      件體育教師甄試過程疑有弊端之「關於九十三學年度第一
      次教師甄試監察組實情報告」，且經臺南縣教師會於九十
      三年十月二十日召開，並迭經中華日報、自由日報、臺灣
      日報於同年月二十一日報導本件體育教師甄試疑涉及弊端
      ，而要求教育部主動調查之記者會，且上開三家報紙除均
      載有本件體育教師甄試，錄取之考生之分數與其他未錄取
      考生分數相當懸殊之情事外，中華日報尚於報導中記載「
      經與會之全國教師會人員表示根據曾文農工教師甄試作業
      監察組提出之調查實情報告指出．．」等語，自由時報於
      報導中尚載「教師會表示，他們先接獲考生的陳情，再獲
      得來自曾文農工丁○○老師提供的資料，認為涉及不公及
      不法．．丁○○是今年曾文農工教師甄試作業的監察組長
      」等語，而臺灣日報於報導中尚載「有郭姓檢舉者以大哥
      大電話現場控訴．．有曾文農工郭姓教師等表明願意挺身
      作證」等語，有上揭「關於九十三學年度第一次教師甄試
      監察組實情報告」及中華日報、自由日報、臺灣日報之剪
      報各一份可稽【「關於九十三學年度第一次教師甄試監察
      組實情報告」見臺南地方法院檢察署九十四年發查字第五
      三五號偵查案卷（即被告對告訴人丁○○及臺南縣教師會
      總幹事許又仁提出妨害名譽告訴之偵查案，下稱九十四年
      發查字第五三五號案卷，且該案嗣經同署檢察官改以九十
      四年度偵字第五六五九號案偵查後予以不起訴處分確定）
      ，其餘剪報見九十四年核交字第一三七八號偵查卷第三十
      三頁至第三十五頁】，且許又仁亦陳稱：係因告訴人丁○
      ○提出監察組實情報告予臺南縣教師會，因為本次體育教
      師甄試之筆試成績只有一人九十九分，其他考生皆在三十
      五分以下，可合理懷疑考試過程有問題，教師會認為被告
      之行為有一些不當之處，而教育部對此事採冷漠態度，經
      教師會之理監事決議召開上開記者會等語至明（見九十四
      年發查字第五三五號案卷第七十八頁）。則由上所述，告
      訴人丁○○確曾向臺南縣教師會提出認為被告就本次體育
      教師甄試之過程中疑似涉有弊端之報告資料，臺南縣教師
      會及全國教師會人員並據以在九十三年十二月二十日召開
      指出本件體育教師甄試，從考生分數之懸殊顯示有涉及弊
      端之疑之記者會，且報紙亦因而將該甄試錄取之考生分數
      與其他未錄取考生分數相當懸殊，而懷疑甄試不公等弊端
      之記者會內容予以公開報導，是被告本於上揭告訴人丁○
      ○以考生之甄試分數懸殊一事，提供資料藉由臺南縣教師
      會及全國教師會召開指摘被告於本件體育教師甄試中涉有
      弊端之記者會，並由報紙將該記者會之內容公開報導等事
      實，經被告評價認為指摘內容並非實情，係對其名譽有所
      損害，遂於「對歷史和良心負責」書中記載發表如附表１
      所示之文字，縱其用詞用語或有尖銳，仍不失為根據真實
      存在之事實所為之個人評價敘述，而非編構捏造之虛偽情
      事可言，且上揭報導所指告訴人丁○○提供資料而召開記
      者會發表指摘被告在本件體育教師甄試中涉及弊端等行為
      ，其適當性及內容之真實性，亦屬可接受公評之行為，且
      內容牽涉被告身為校長之適格性，業與公益相關，則被告
      以附表１所示文字發表之言論，當屬基於事實根據，而對
      可接受公評且與公益相關之事項所為之評價敘述，尚不能
      論以刑法第三百十條第一項之誹謗罪。
    再如附表２所示文字，係被告對於事實過程本於個人記憶
      所為之記述，並無具體貶抑告訴人丁○○人格之用詞用語
      ，更況依據該段文字敘述之事實，社會評價各異，告訴人
      丁○○或可博得剛正不阿之客觀評價，亦未必不可能，實
      難認為該段名字敘述，業已達到足以毀損告訴人丁○○名
      譽之程度。又再就附表３所指「甲○○學生申訴案」部分
      ，被告辯稱：此事發生於九十一年暑假，是告訴人甲○○
      班上學生蔡坤祐，因為該生曠課太多，致德行成績不及格
      ，而導師有做學生家庭訪問及找學生晤談之義務，然告訴
      人甲○○未與蔡坤祐之家長聯繫，家長對告訴人甲○○甚
      為不滿，而提出申訴認為告訴人甲○○未盡導師職責等語
      ，而告訴人甲○○於偵訊中亦稱：申訴學生係蔡坤祐，當
      時是九十一年，因其操行不及格，我有先向學生家長表示
      如果蔡坤祐再犯錯，我也無能為力，所以之後其被輔導轉
      學時，因學校之獎懲委員會將該結果直接寄給家長，我就
      未通知家長，我並不清楚家長申訴之理由，亦未於開申訴
      委員會時到場，也不知申訴結果，我覺得學生轉學係獎懲
      委員會決定，故上開申訴之對象應是獎懲委員會等語（見
      九十四年核交字第一三七八號偵查卷第四十四頁），可見
      上開申訴，係由告訴人甲○○擔任導師之學生，因操行不
      及格遭退學而輔導轉學之事所引發，該學生與告訴人甲○
      ○並非無關，而操行之問題又與告訴人甲○○擔任導師之
      職責相關，且告訴人甲○○亦確未將退學之事與該學生家
      長連繫，則告訴人甲○○之學生曾有發動申訴，應屬真實
      ，而該申訴之事由又與告訴人甲○○之職務有關，而非完
      全與告訴人甲○○無所牽涉，更況告訴人甲○○自始即不
      清楚該申訴之理由，亦未於申訴委員會開會時到場，復未
      知申訴之結果，且經本院向曾文農工函查，該校業覆稱就
      上揭申訴案件，學務處生輔組及輔導室均無相關資料，有
      該校九十五年十二月十五日曾農工學字第０丸五０００四
      七七一號函可稽（見聲判卷第三十九頁），並無從確認上
      揭申訴案之內容與告訴人甲○○本人絕對無關。則被告以
      附表３所示文字發表之言論，顯非捏造而欠缺事實根據之
      情事，且該情事亦與告訴人甲○○擔任導師職務此種與教
      育之相關之公益事務，係對可接受公評且與公益相關之事
      項所為之評價敘述，亦無從課論以刑法第三百十條第一項
      之誹謗罪責。
  (三)綜上所述，告訴人二人指訴上開被告於九十三年十月二十二
    日上午七時五十分許之全校朝會升旗典禮公開發表言論之部
    分，業已逾六個月之告訴期間，檢察官本應就該部業逾告訴
    期間才提出告訴之事實為不起訴處分，並不因被告有無該當
    刑法第三百十條第一項誹謗罪之犯罪構成要件而有所差異，
    並不足以動搖原先不起訴處分之決定；其餘指訴部分，亦無
    法認定被告業已該當聲請人所指刑法第三百十條第一項誹謗
    罪之犯罪構成要件。從而，臺灣臺南地方法院檢察署檢察官
    認為被告並無告訴人指訴之刑法第三百十條第一項誹謗犯行
    ，而以九十五年度偵字第六七五九號為不起訴處分，並經臺
    灣高等法院臺南分院檢察署檢察長以九十五年度上聲議字第
    五一三號處分書以再議為無理由而駁回再議，經核並無不當
    ，聲請人所為交付審判之聲請為無理由，依法應予駁回。
四、據上論斷，依刑事訴訟法第二百五十八條之三第二項前段，
    裁定如主文。
中    華    民    國    95    年    12    月    25    日
                    刑事第十一庭審判長法  官  張維君
                                      法  官  黃翰義
                                      法  官  陳威龍
以上正本證明與原本無異。
不得抗告。
                                      書記官  鄭吉裕
中    華    民    國    95    年    12    月    26    日
附表：「對歷史和良心負責」書：
編號  頁數及內容
１    第七十五頁第五行：「丁○○以此懸殊分數借題發揮，勾
      結台南縣教師會和全國教師會在報上誹謗抹黑」。
２    第一七七頁第十四行：「在七月十九日黃宗德娶媳的宴會
      上請王世昌轉達丁○○要求他自己提出辭兼職，以保留一
      點面子，但王世昌傳給我說，丁○○說他做得很好，不願
      意辭」及同頁第十七行記載：「這一次丁○○以書面拒絕
      我的約談，丁○○還說如果我換了他，他就要檢舉」。
３    第一七九頁第十三行：『「甲○○學生申訴案」，因我當
      年太過心軟，對犯錯同仁，只是口頭告誡，未加處置，終
      至養虎為患』。


司法院資訊處製作；財團法人民間司法改革基金會備份。
